臺灣高等法院花蓮分院刑事判決　　　　　　　　　　　九十一年度上易字第五三號
　　上訴人即被告　乙○○
　　選任　辯護人　黃昆彬
右上訴人即被告因詐欺等案件，不服臺灣花蓮地方法院九十年度易字第一二五號中華
民國九十一年一月二十八日第一審判決（起訴案號：臺灣花蓮地方法院檢察署八十八
年度偵字第四一二三號），提起上訴，本院判決如左：
    主  文
原判決關於侵占部分及定執行刑部分均撤銷。
乙○○意圖為自己不法之所有，而侵占自己持有他人之物，處有期徒刑陸月。
其他上訴駁回。
第二項所宣告之刑與上訴駁回部分所宣告之刑，應執行有期徒刑壹年伍月。
    事  實
一、乙○○於民國（下同）八十六年一月間受其遠親舅媽甲○○之委託，出售甲○○
    所有，坐落花蓮縣吉安鄉○○段第六六０號土地予江連珠，同時以甲○○名義向
    江連珠購買花蓮縣吉安鄉○○○街五八七號房地，並自江連珠處收取二房地出售
    與買入之價差款新台幣（下同）五百零八萬七千四百六十元。除原甲○○同意其
    賺取之價差一百六十五萬元，及其代甲○○墊付之款項一百十七萬四千一百二十
    元外，尚有應交付予甲○○之款項二百二十六萬三千三百四十元，詎乙○○竟意
    圖為自己不法之所有，易持有為己有，將上開款項侵占入己花用殆盡。乙○○復
    於八十六年八月間，另意圖為自己不法之所有，施用詐術向甲○○訛稱：因甲○
    ○名下有不動產，不能辦理殘障津貼之申請等語；致使甲○○為辦理殘障生活津
    貼之補助而受騙，將上開慶北三街五八七號房地所有權移轉登記於乙○○名下。
    乙○○於詐得上開房地後，先後於八十六年九月間、八十七年五月間，將上開房
    地以設定抵押權之方式，分別向中國信託商業銀行、許連順借款新台幣三百萬元
    、五十萬元。嗣因乙○○未依約清償借款，上開房地遭債權人聲請查封拍賣，甲
    ○○始知受騙。
二、案經甲○○訴由臺灣花蓮地方法院檢察署檢察官偵查起訴。
    理  由
一、訊之上訴人即被告（以下簡稱被告）乙○○固承認受甲○○委託，以地換屋之方
    式，出售上開土地予江連珠，並向江連珠購買房地，登記為甲○○所有，並自江
    連珠處收受差土地之價差款五百零八萬七千四百六十元；及將上開位於慶北三街
    之房地登記為伊所有，並設定抵押權後向銀行貸款使用等事實。惟辯稱：沒有退
    還售地之價差款予甲○○係因之前有幫甲○○代墊部分款項，始終沒有算清楚，
    不知道要退還多少錢，所以尚未將錢退還給她；而慶北三街那房子係因其打算置
    產不夠錢，甲○○同意將那房子登記至其名下，用來資助其置產云云。經查：
（一）右揭被告代告訴人甲○○售地買屋後，侵占其應交付予甲○○之款項二百二十
      六萬三千三百四十元之事實，業據告訴人甲○○指訴綦詳，且被告亦坦承確有
      上開款項尚未返還甲○○無訛。況被告在本院自承其現已身無分文，顯見其確
      有將應交付予告訴人甲○○之款項二百二十六萬三千三百四十元，易持有為己
      有之行為。被告辯詞自不可採，其侵占犯行堪以認定。
（二）被告以告訴人甲○○申辦殘障津貼，名下不能有不動產為由，而騙得告訴人甲
      ○○將上開房地所有權移轉登記在其名下，且未經甲○○同意即以上開房地向
      銀行設定抵押借款等事實；亦據告訴人指訴綦詳，復有買賣契約書、土地及建
      物登記簿謄本影本、申請人為為甲○○之台灣省花蓮縣吉安鄉身心障礙者生活
      補助申請調查表、花蓮縣身心障礙者生活補助審核作業規定各一份在卷可稽。
      而依上開申請調查表之記載所示，申請人甲○○之收入項目欄內確實沒有任何
      不動產之記載；又前開審核作業規定，亦無身心障礙者之生活補助之申請者必
      須名下沒有不動產方能申請之規定，均足認告訴人之指訴確係信而有徵。而被
      告以告訴人將該不動產資助其置產之辯解，並無任何資料足資佐證；且衡情亦
      無為資助他人置產，而將自己僅有之房地過戶予他人，而使自身淪為無任何房
      地產之理。是被告所辯，顯係卸責之詞，不足採信，被告詐欺犯行亦堪認定。
二、核被告乙○○所為，係犯刑法第三百三十五條第一項侵占罪、第三百三十九條第
    一項詐欺罪。又被告所犯侵占、詐欺二罪，犯意各別，行為互殊，應分論併罰。
    原審就被告詐欺部分，依上證據論處被告罪刑，認事用法及量刑並無不當；被告
    就此部分提起上訴否認犯行，為無理由，應予駁回。另原審對被告侵占部分予以
    論罪科刑，固非無見；惟告訴人甲○○確有同意被告賺取價差一百六十五萬元，
    及被告有代甲○○墊付一百十七萬四千一百二十元等情，已據告訴人在本院陳述
    甚詳，故被告侵占之款項應為二百二十六萬三千三百四十元，原審認定為五百零
    八萬七千四百六十元，尚有未洽。被告上訴亦否認有侵占犯行，雖無理由，惟原
    判決此部分既有未當，仍應連同定執行刑部分撤銷改判。此部分爰審酌被告之品
    行、犯罪之動機、目的、手段，犯罪所得之財物金額甚高，被害人所受損害甚重
    ；及被告雖在本院與被害人成立民事和解，但事後卻分文未付等一切情狀，量處
    如主文第二項所示之刑，並與上訴駁回部分所宣告之刑，依法定其應執行刑。
三、公訴意旨另以：被告騙得甲○○同意後，由被告以買賣之理由向地政機關申辦房
    地所有權之移轉登記之行為，認另涉犯刑法第二百十四條之使公務員登載不實罪
    云云。然查被告與甲○○所簽訂之上開房地買賣契約書，為雙方基於移轉所有權
    予被告之真意而簽訂，被告雖係詐騙所得，而被害人係以信託之意思，要將房地
    移轉登記予被告，被告並以據以向地政機關辦理所有權移轉登記確實事實，已如
    前述。惟按我國信託法係於八十五年一月二十六日始經總統公布實施，在信託法
    立法前，係由法院以判決、判例承認此種法律行為（最高法院六十六年台再字第
    四二號著有判例可資參照），但因未訂頒信託法，且主管機關內政部遲至八十五
    年十二月四日始以八十五年十二月四日（八五）內地字第八五八二四九五號令訂
    頒發布「土地權利信託登記作業辦法」（按依該辦法第五條規定及附件二所載，
    登記原因包括「信託」、「受託人變更」、「塗銷信託」、「信託歸屬」、「信
    託取得」），致地政機關在登記實務上無法提供相對應之法定登記原因，使因信
    託行為所發生之不動產移轉登記，只能改以其他法定登記原因作登記（例如買賣
    ）。倘因地政機關無法提供與實質相符之登記原因，造成登記原因與實際不符，
    並將此種移轉登記行為所申請之原因事由視為使公務員登載不實之犯罪行為，豈
    非使一個民事上之行為，因政府機關未提供相對服務反成為一個犯罪行為，顯不
    合理，是此種行為應無實質違法性可言。況信託行為不僅為多元性經濟活動所需
    要，且亦為社會交易上所習見，而地政機關於辦理登記時，僅須審核其形式上要
    件具備即准許，對於被告間買賣之實質上是否真，並無審認之責任與義務。而地
    政機關對地政之管理範圍，亦僅以被告登記於外部分之權利義狀況為其對象，對
    被告二人內部之權利義務關係，並無管理之權責。因此，被告所為對地政機關管
    理地政之正確及公信，並無損害之虞，自不構成刑法第二百十四條公務員登載不
    實罪（最高法院七十二年度台上字第六七一七號判決所持見解可資參照）。則被
    告在送件申請時，因主管機關未訂頒信託登記作業規定，囿於實務上登記名目之
    限制，仍依往例以買賣為登記原因，顯為權宜之計，難認其等係意在掩飾實質之
    移轉原因。揆諸上揭說明，自難認有使公務員登載不實之犯意，且被告所為對地
    政機關管理地政之正確及公信，並無損害之虞，自不得遽課被告以使公務員登載
    不實之罪責。惟公訴意旨認此部分與前揭論罪科刑之詐欺罪間，有方法結果之牽
    連犯關係，屬裁判上一罪，爰不另為無罪之諭知。另被告於本案辯論終結後聲請
    再開辯論，本院認本件證據甚明，並無再開辯論必要，均附此敘明。
據上論結，應依刑事訴訟法第三百六十九條第一項前段、第三百六十八條、第三百六
十四條、第二百九十九條第一項前段、刑法第三百三十五條第一項、第五十一條第五
款，罰金罰鍰提高標準條例第一條，判決如主文。
本案經檢察官翟光軍到庭執行職務。
中　　　華　　　民　　　國　　九十一　　年　　　八　　　月　　二十六　　日
                                    審判長法官  吳鴻章
                                          法官  黃永祥
    法官  林德盛
右正本證明與原本無異。
本件不得上訴。
                                        書記官　劉夢蕾
中　　　華　　　民　　　國　　九十一　　年　　　八　　　月　　二十六　　日
錄本案論罪科刑法條全文
刑法第三百三十五條
意圖為自己或第三人不法之所有，而侵占自己持有他人之物者，處五年以下有期徒刑
、拘役或科或併科一千元以下罰金。
前項之未遂犯罰之。
